【裁判字號】    90,上訴,1746
【裁判日期】    901031
【裁判案由】    違反電信法
【裁判全文】
臺灣高等法院臺中分院刑事判決                    九十年度上訴字第一七四六號
    上  訴  人
    即  被  告  丁○○
    輔  佐  人  丙○○
右上訴人因違反電信法等案件，不服臺灣台中地方法院九十年度訴字第一七九三號中
華民國九十年八月十七日第一審判決（起訴案號：臺灣台中地方法院檢察署九十年度
偵續字第三十六號），提起上訴，本院判決如左：
      主  文
原判決撤銷。
丁○○意圖為自己不法之所有，而侵占對於業務上所持有之物，處有期徒刑柒月，簽
帳單上偽造之王進安署押肆枚、八十九年四月十日掛號信件簽收表上，偽造之徐永來
署押肆枚、林明風、曾裕凱、江銘祥、羅月梅之署押各壹枚，均沒收。緩刑參年。
其他被訴違反電信法部分無罪。
      事  實
一、丁○○係德茂管理顧問有限公司（以下稱德茂公司）職員，自民國（下同）八十
    九年四月一日起，經德茂公司派駐址設台中縣烏日鄉○○路六四八號之乙○○○
    ○管理委員會（以下稱新幹線管委會）社區大樓任管理員，負責社區之門禁管制
    、安全維護、人員進出、信件接收、接聽電話、並以電話聯絡住戶及對外事務等
    ，為從事業務之人，詎丁○○竟意圖為自己不法之所有，於同年月十日，在新幹
    線管委會社區管理室內，利用其職務上收受早班管理員徐永來所轉交美商花旗銀
    行股份有限公司寄予住戶王進安之信用卡（下稱系爭信用卡）一只之機會，將該
    只業務上所持有之信用卡予以侵占入己，而未予轉交給王進安。復為掩飾其侵占
    系爭信用卡之情，竟在同年月十日撕毀新幹線管委會社區管理室八十九年四月十
    日之掛號信件簽收表，冒簽早班管理員「徐永來」及往戶「林明風」、「曾裕凱
    」、「江銘祥」、「羅月梅」等人之署名，而偽造同日掛號信件簽收表一件，藉
    以隱瞞徐永來已代收該信用卡之掛號信件紀錄，致足生損害於王進安、徐永來、
    林明風、曾裕凱、江銘祥、羅月梅及新幹線管委會對住戶財物管理之安全性。嗣
    丁○○又利用職務之便，查閱住戶資料得知王進安之身分證號碼及出生年月日後
    ，即憑以電話開卡，並基於意圖為自己不法所有之概括犯意，於同年月十一日十
    七時二十一分許至十八時九分止，先後在台中市○○路四九九號大潤發流通事業
    股份有限公司台中分公司、台中市○村路○段二六號遠傳電信股份有限公司台中
    分公司、台中市○○路三四五號台灣電店股份有限公司台灣大哥大公益店、台中
    市○○路○段一二五號燦坤實業股份有限公司台中分公司，連續四次持其所侵占
    之系爭信用卡，以刷卡簽帳購物方式，詐欺取得通訊用品等財物，總值計新臺幣
    （下同）二萬六千五百六十元；並分別在上開商家之簽帳單（下稱系爭簽帳單）
    上偽簽「王進安」之署押，作成不實簽帳單之偽造私文書四紙，足生損害於王進
    安、大潤發流通事業股份有限公司、遠傳電信股份有限公司、台灣電店股份有限
    公司、燦坤實業股份有限公司及美商花旗銀行股份有限公司。嗣經新幹線管委會
    收受系爭電話之中華電信股份有限公司八十九年五月份帳單，以及據美商花旗銀
    行股份有限公司風險管理部人員查詢後，始悉上情。
二、案經臺灣高等法院檢察署檢察長發回臺灣臺中地方法院檢察署檢察官續行偵查起
    訴。
      理  由
一、訊據被告丁○○對於右開犯罪事實均已坦承不諱，證人即新幹線管委會社區管理
    室早班管理員徐永來於偵查中復結證稱：王進安之信用卡確實由伊代收後，轉交
    給被告等情無訛（九十年度偵續字第三十六號卷第二十二頁反面最後一行、第二
    十三頁正面第一行）；並有被告丁○○所偽造之新幹線管委會社區管理室八十九
    年四月十日之「掛號信件簽收表」一件在卷足參；且八十九年四月十日晚班確實
    是由被告丁○○值班，亦有乙○○○○值班人員簽到表影本在卷可憑（偵卷第八
    頁、第六十四頁參照）；此外又有偽造王進安名義之大潤發流通事業股份有限公
    司、遠傳電信股份有限公司台中分公司、台灣電店股份有限公司台灣大哥大公益
    店及燦坤實業股份有限公司台中分公司簽帳卡影本足供佐參，其自白堪信為實在
    ，被告犯行洵堪認定。
二、又查有關接受並轉交各住戶之往來信件，既為被告業務上之職責，而信用卡又係
    持卡人與發卡銀行係透過信用卡使用契約之簽立，經發卡銀行審核持卡人身分、
    資力後，依照契約關係所發給；在習慣上，信用卡自足供作表彰持卡人經濟、消
    費能力之證明，應依刑法第二百二十條第二項之規定，論以同法第二百十條之準
    私文書（最高法院八十八年度臺上字五七一○號判決亦採此見解）。再者，於刷
    卡之簽帳單上簽署姓名，除表示已收受特約商店所交付之財物，並確認該筆消費
    之憑證，在性質上除具有收據之功能外，同時亦為發卡銀行憑以向簽帳人收款之
    憑證，顯具有表彰一定私法上權利義務之性質，符合刑法所謂私文書之概念。又
    被告將其基於業務上關係所收受之信用卡，侵占入己後，明知自己並無付款之真
    意，竟仍冒用王進安名義之信用卡，持以刷卡消費並於簽帳單上偽簽王進安之署
    押，使特約商店陷於錯誤，誤以為行為人即是真正原持卡人，而交付一定之財物
    ，核被告此部分所為，係犯刑法第三百三十六條第二項之業務侵占罪、第二百十
    條之偽造私文書罪、第二百十六條、第二百十條之行使偽造私文書罪及第三百三
    十九條第一項之詐欺取財罪。另被告偽造不實之掛號信件簽收表，持以向公司其
    他管理員交接行使之用，致足生損害於徐永來、王進安、林明風、曾裕凱、江銘
    祥、羅月梅等人及新幹線委員會對住戶財物管理之安全性。核其此部分之所為，
    亦係犯刑法第二百十六條、第二百十條行使偽造私文書之罪，又其在掛號信件簽
    收表上同時偽造徐永來、林明風、曾裕凱及江銘祥及羅月梅等人之簽名，係屬單
    純一偽造私文書之部分行為，應不另論罪，其在簽帳單上偽造王進安之署名亦係
    偽造私文書之階段行為；其偽造私文書之低度行為復為行使偽造私文書之高度行
    為所吸收，均不另論罪，被告前後多次行使偽造私文書，並持偽造簽帳單之詐欺
    取財犯行部分，彼此間時間緊接，方法相同，各觸犯構成要件相同之罪名，顯係
    基於概括之犯意為之，各依刑法第五十六條連續犯規定論以一罪，並加重其刑。
    被告所犯上開業務侵占、行使偽造私文書與詐欺取財罪行間，有方法結果之牽連
    關係為牽連犯，應從一重之業務侵占罪處斷，原審因之予以論科固非無見，但就
    本院認被告應為無罪之電信法部分，誤認為有罪，就被告偽造九十年四月十日掛
    號信件簽收表後，持以交接給其他管理員及公司，應已達於行使之階段，漏未論
    敘，就其上偽造之徐永來、林明風、曾裕凱、江銘祥及羅月梅等人之署押，如何
    證明已滅失復未具體查明，徒以其未扣案即認其已滅失，而不為沒收之諭知均有
    未洽，被告上訴意旨固未論敘及此，但原審判決既有可議之處，自應由本院予以
    撤銷改判，爰審酌被告素行良好，年僅二十五歲，此次是因一時貪念罹犯刑章，
    犯後於原審及本院均已坦承犯行，非無悔意，且其和解金額雖由其父親先為代墊
    ，但係因被告本身甫踏出社會，工作不久資力不足所造成，犯後於原審及本院均
    已坦承犯行，非無悔意等一切情狀量處如主文第二項所示之刑以示懲儆。
三、又被告前未曾受有期徒刑以上刑之宣告，因一時失慮，偶罹刑典，事後已坦承犯
    行，深具悔意，經此刑之宣告後，應知警惕而無再犯之虞，本院因認暫不執行其
    刑為當，予以宣告緩刑，用啟自新。
四、扣案之簽帳單上偽造之王進安署名四枚沒收，八十九年四月十日偽造之掛號信件
    簽收表上之徐永來、林明風、曾裕凱、江銘祥及羅月梅之署押雖未扣案，但不能
    證明已滅失，併依刑法第二百十九條規定宣告沒收。
五、公訴意旨另以被告丁○○意圖為自己不法之利益，於同年月八日、九日、十日
    、十一日、十三日、十四日每天凌晨零時至五時許，利用值晚班之機會，在新幹
    線管委會社區管理室內，以直接有線撥接之方式，用（○四）0000000
    號公務電話（下稱系爭電話）撥打色情電話百餘次，並因而獲得相當於免繳電話
    通信費之不法利益達新臺幣（以下同）六萬九千零九十元，足以生損害於中華電
    信股份有限公司及新幹線管委員會云云，因認被告另涉有違反電信法第五十六條
    之罪嫌，惟查告訴人於再議聲請狀內已表明：被告擔任大樓管理員，受託之業務
    範圍包括管理安全維護、人員進出、信件接收、接聽電話、以電話聯絡住戶及對
    外事務等等，可見被告於值班時確有在管理室內使用公務電話之權限，是被告既
    有使用、支配該電話之權限，縱其逾越應作公務使用之範圍，而擅打色情電話，
    作私人聯絡之用，亦屬其是否逾越受委任之權限範圍，與電信法第五十六條所謂
    之盜用係以無使用、支配電話為犯罪構成要件之前提，尚屬有間，其此部分犯罪
    應屬不能成立，原審就此部分誤為有罪之判決，亦有未洽，被告上訴意旨固未指
    摘及此，但原判決既有瑕疵可指，自應由本院將此不利於被告之部分予以撤銷，
    並為無罪之諭知，以免冤抑。
六、據上論結，應依刑事訴訟法第三百六十九條第一項前段、第三百六十四條、第三
    百零一條前段、第二百九十九條第一項前段、刑法第三百三十六條第二項、第二
    百十條、第二百十六條、第三百三十九條第一項、第二百十九條、第五十六條、
    第五十五條、第七十四條第一款，罰金罰鍰提高標準條例第一條前段，判決如主
    文。
本案經檢察官甲○○到庭執行職務。
中      華      民      國      九十      年十    月    三十一    日
                                   臺灣高等法院臺中分院刑事第七庭
                                         審判長法  官  林  榮  龍
                                               法  官  江  錫  麟
                                               法  官  謝  說  容
右正本證明與原本無異。
如不服本判決應於收受送達後十日內向本院提出上訴書狀，其未敘述上訴之理由者並
得於提起上訴後十日內向本院補提理由書（均須按他造當事人之人數附繕本）。
                                               書記官  金  珍  華
中      華      民      國     九十      年     十一      月     一     日
附錄論罪條文
刑法第二百十六條
行使第二百十條至第二百十五條之文書者，依偽造、變造文書或登載不實事項或使登
載不實事項之規定處斷。
刑法第二百十條
偽造、變造私文書，足以生損害於公眾或他人者，處五年以下有期徒刑。
刑法第三百三十六條
對於公務上或因公益所持有之物，犯前條第一項之罪者，處一年以上七年以下有期徒
刑，得併科五千元以下罰金。
對於業務上所持有之物，犯前條第一項之罪者，處六月以上五年以下有期徒刑，得併
科三千元以下罰金。
前二項之未遂犯罰之。
刑法第三百三十九條
意圖為自己或第三人不法之所有，以詐術使人將本人或第三人之物交付者，處五年以
下有期徒刑、拘役或科或併科一千元以下罰金。
以前項方法得財產上不法之利益或使第三人得之者亦同。
前二項之未遂犯罰之。
                                                                        Ｆ


司法院資訊處製作；財團法人民間司法改革基金會備份。
